臺灣高等法院刑事判決
110年度軍上訴字第6號
上  訴  人  臺灣桃園地方檢察署檢察官
上  訴  人  
即  被  告  姚春壕



指定辯護人  吳淑惠律師
上列上訴人因被告違反毒品危害防制條例等案件，不服臺灣桃園
地方法院110年度訴字第834號，中華民國110年10月26日第一審
判決（起訴案號：臺灣桃園地方檢察署110年度軍少連偵字第5號
、110年度少連偵字第174號、第253號、第254號），提起上訴，
本院判決如下：
    主  文
原判決關於罪刑部分撤銷。
甲○○共同運輸第二級毒品，處有期徒刑伍年。
其他（沒收部分）上訴駁回。
    事  實
一、甲○○、劉○祐（原審判決經撤回上訴確定）、趙○海（原審判
    決經撤回上訴確定）、吳○凱（經原審法院另案審理中）、
    少年周○敬（民國00年0月生，真實姓名年籍詳卷，經原審法
    院少年法庭另案調查中）及其他真實姓名年籍不詳之人，均
    明知大麻為毒品危害防制條例所列管之第二級毒品，亦屬懲
    治走私條例所規範之管制進口物品，未經許可不得運輸、私
    運進口，竟共同基於運輸第二級毒品大麻及私運管制物品進
    口之犯意聯絡，分別為以下行為及分工：
　㈠該運毒集團某成員於110年3月24日前某時，以不詳方式，向
    真實姓名年籍不詳之國外賣家購買第二級毒品大麻，由吳○
    凱要求周○敬找人領取，周○敬即透過劉○祐、甲○○徵得趙○海
    同意，約定以每人新臺幣（下同）2萬5千元之代價，由劉○
    祐、甲○○協助居中聯絡，由趙○海出面領取毒品包裹，周○敬
    即交付門號0000000000號手機（下稱本案聯絡手機）予趙○
    海供收貨使用，並將趙○海之姓名、地址等聯絡資訊轉知集
    團某成員，由該集團成員以「CHU THI HOA」之名義為寄件
    人，指定收貨人為「趙○海」、收貨人電話號碼為「0000000
    000」、收貨人地址為「○○市○○區○○路00巷0弄0號0樓之00」
    ，委由不知情之快遞業者○○聯運股份有限公司（下稱○○公司
    ）將該內藏有大麻、以「鈣」為貨物名稱之偽裝保健食品包
    裹18包（後經查獲人員匯總為1包，驗前總毛重1718.02公克
    、驗前總淨重1607.63公克、驗餘總淨重1607.54公克），自
    美國洛杉磯運送至臺灣（報單號碼：000000000000、主提單
    號碼：000-00000000、分提單號碼：000000000000），預定
    於110年3月25日抵臺。
　㈡該大麻包裹抵臺之前一日（即110年3月24日），吳○凱恐趙○
    海漏接電話無法取貨，遂指示周○敬取回本案聯絡手機，趙○
    海遂透過甲○○轉交該手機予周○敬取回；嗣該包裹於110年3
    月25日運送抵臺，周○敬遂依吳○凱之指示，透過劉○祐、甲○
    ○通知趙○海出面取貨，吳○凱則於同日下午駕駛車牌號碼000
    -0000號自用小客車搭載周○敬，跟隨趙○海監督其收貨情形
    ，並由周○敬持本案聯絡手機與不知情之飛斯特快遞人員聯
    絡，指示將該大麻包裹送至○○市○○區○○○路0段000號家樂福
    中壢店前，由趙○海於同日下午6時許簽收。然該大麻包裹於
    當日上午6時30分許抵臺入關時，業已經財政部關務署臺北
    關（下稱臺北關）會同內政部警政署航空警察局（下稱航空
    警察局）查獲並掌握後續運送情形，員警遂當場拘提趙○海
    及在同地監視之周○敬，循線查獲上情，並扣得上開毒品，
    及劉○祐所有門號0000000000號、型號IPHONE 11、趙○海所
    有門號0000000000號、型號IPHONE XS，用以聯絡上開毒品
    運輸事宜之手機各1支。
二、案經內政部警政署航空警察局移送臺灣桃園地方檢察署（下
    稱桃園地檢署）檢察官偵查起訴。
    理  由
一、證據能力：
    按被告以外之人，於審判外之陳述，雖不符刑事訴訟法第15
    9條之1至第159條之4之規定，而經當事人於審判程序同意作
    為證據，法院審酌該言詞陳述或書面陳述作成時之情況，認
    為適當者亦得為證據。當事人、代理人或辯護人於法院調查
    證據時，知有第159條第1項不得為證據之情形，而未於言詞
    辯論終結前聲明異議者，視為有前項之同意。刑事訴訟法第
    159條之5定有明文。本案下列所引用被告以外之人於審判外
    之陳述，檢察官、上訴人即被告甲○○、辯護人迄本案言詞辯
    論終結時均未聲明關於證據能力之異議，本院審酌該證據資
    料製作時之情況，亦無違法不當或證明力明顯過低之瑕疵，
    以之作為證據應屬適當，依上開規定，認該供述證據具證據
    能力。至卷內所存經本判決引用之非供述證據部分，經核與
    本件待證事實均具有關聯性，且無證據證明係違反法定程序
    所取得，依刑事訴訟法第158條之4反面解釋，均有證據能力
    。
二、認定事實：
  ㈠訊據被告矢口否認有與周○敬、劉○祐、趙○海共同運輸毒品之
    犯意聯絡，辯稱：伊固有與劉○祐一同向趙○海洽詢能否出面
    領取毒品包裹、代趙○海轉交本案聯絡手機予周○敬，及聯絡
    趙○海領取毒品包裹等情，然均係出於幫助之犯意，僅構成
    運輸毒品之幫助犯云云。
  ㈡經查，本案運毒集團某成員於110年3月24日前某時，以不詳
    方式，向真實姓名年籍不詳之國外賣家購買第二級毒品大麻
    ，由吳○凱要求周○敬找人領取，周○敬即透過被告及劉○祐徵
    得趙○海同意，由被告及劉○祐協助居中聯絡，由趙○海出面
    領取毒品包裹，周○敬並交付本案聯絡手機予趙○海供收貨使
    用，並將趙○海之姓名、地址等聯絡資訊轉知集團某成員，
    由該集團成員以「CHU THI HOA」之名義為寄件人，指定收
    貨人為「趙○海」、收貨人電話號碼為「0000000000」、收
    貨人地址為「○○市○○區○○路00巷0弄0號0樓之00」，委由不
    知情之快遞業者○○聯運股份有限公司將該內藏有大麻、以「
    鈣」為貨物名稱之偽裝保健食品包裹18包（後經查獲人員匯
    總為1包，驗前總毛重1718.02公克、驗前總淨重1607.63公
    克、驗餘總淨重1607.54公克），自美國洛杉磯運送至臺灣
    （報單號碼：000000000000、主提單號碼：000-00000000、
    分提單號碼：000000000000），預定於110年3月25日抵臺。
    該大麻包裹抵臺之前一日（即110年3月24日），吳○凱恐趙○
    海漏接電話無法取貨，遂指示周○敬取回本案聯絡手機，趙○
    海即透過被告轉交該手機予周○敬取回；嗣該大麻包裹於110
    年3月25日運送抵臺入關，周○敬遂依吳○凱之指示，透過被
    告及劉○祐通知趙○海出面取貨，而吳○凱則於同日下午駕駛
    車牌號碼000-0000號自用小客車搭載周○敬，跟隨趙○海監督
    其收貨情形，並由周○敬持本案聯絡手機與不知情之飛斯特
    快遞人員聯絡，指示將該大麻包裹送至○○市○○區○○○路0段00
    0號家樂福中壢店前，由趙○海於同日下午6時許簽收，而經
    警當場拘提趙○海及在同地監視之周○敬等情，為被告所供承
    ，並與證人即同案被告劉○祐、趙○海、周○敬及○○公司人員
    劉康全證述情節相符，並有臺北關110年3月25日北遞移字第
    1100100718號函、扣押貨物收據及搜索筆錄、航空警察局11
    0年3月25日搜索扣押筆錄暨扣押物品目錄表、安全檢查大隊
    第五隊案件蒐證照片、周○敬與劉○祐（暱稱「有」）、吳○
    凱（暱稱「心若向前，何懼遠方」之imessage通訊軟體對話
    翻拍照片、趙○海與劉○祐之LINE通訊軟體對話翻拍照片、本
    案聯絡手機通聯譯文、飛斯特快遞貨運單、進口快遞貨物簡
    易申報單、法務部調查局濫用藥物實驗室110年5月20日調科
    壹字第11023005920號鑑定書、交通部民用航空局航空醫務
    中心110年3月25日航藥鑑字第0000000號毒品鑑定書等件在
    卷可稽，堪認屬實。
  ㈢按刑法關於正犯、幫助犯之區別，係以其主觀之犯意及客觀
    之犯行為標準，凡以自己犯罪之意思而參與犯罪，無論其所
    參與者是否犯罪構成要件之行為，皆為正犯，其以幫助他人
    犯罪之意思而參與犯罪，其所參與者，苟係犯罪構成要件之
    行為，亦為正犯。僅有以幫助他人犯罪之意思而參與犯罪，
    其所參與者又為犯罪構成要件以外之行為，始可論以幫助犯
    （最高法院95年度台上字第3886號判決意旨參照）。被告固
    辯稱其僅居間為周○敬與趙○海聯絡及轉交本案聯絡手機，與
    同案被告間並無犯意聯絡，應僅構成幫助犯云云。惟查：
　⒈據證人即同案被告劉○祐結證稱：伊與周○敬、甲○○一同去找
    趙○海，同車時周○敬有告訴其3人稱參與本案每人均可拿2萬
    5千元，甲○○之工作是幫伊及周○敬傳話給趙○海等語（見本
    院卷第274頁），證人即同案被告趙○海亦結證稱：劉○祐、
    甲○○前有約伊在○○市○○區○○路0段某豆漿店內，一同商談由
    伊出面領取毒品包裹之事，並有談好參與本案犯罪每人可拿
    到2萬5千元之報酬，報酬後付，而110年3月25日亦是甲○○打
    電話給伊，稱大麻毒品已經到了，叫伊去樓下領包裹，伊也
    有跟甲○○講說現場有警察等語（見本院卷第266至267、270
    頁），被告於原審亦供承：因當時有經濟負擔所以才參與本
    案，會從劉○祐跟周○敬那邊拿到報酬等語（見原審卷二第18
    2、183頁），堪認被告因參與本案犯罪，有與周○敬、劉○祐
    、趙○海約定每人均得領取一定報酬。
　⒉證人周○敬固於偵查中陳稱：甲○○知道毒品包裹這件事，但是
    甲○○並沒有參與云云（見偵卷第293頁），然其亦證稱：我
    請劉○祐幫忙找人領取毒品包裹，劉○祐請甲○○幫他找人，但
    甲○○沒找到人，最後劉○祐找了趙○海給我認識；甲○○會幫我
    聯絡趙○海，有時候我找不到趙○海，我就會打給甲○○問他「
    趙○海人呢？」，等甲○○找到人，我就會自己打給趙○海，甲
    ○○之報酬是劉○祐要跟他算的等語（見偵卷第293頁、桃園地
    檢署110年度軍少連偵字第5號卷第167、173頁），除益可認
    被告確有為周○敬尋找可出面領取毒品包裹之人、就運輸毒
    品事宜居間聯絡周○敬及趙○海，並約定事成後領有報酬等情
    外，核以上開證述情節，周○敬所陳稱「甲○○並沒有參與」
    等語，應係指被告並未實際出面領取毒品包裹之意，尚難據
    此部分證述為有利於被告之認定。
　⒊從而，被告就本件犯罪，既於事前即約定得領取與劉○祐、趙
    ○海相同金額之報酬，並施以助力促使該運輸毒品犯行完成
    ，堪認其係以為自己犯罪之意思參與本件犯行，而與同案被
    告劉○祐、趙○海、周○敬間具犯意聯絡，是縱其所為係構成
    要件以外之行為，依上開說明，仍應構成共同正犯。
　㈣綜上所述，本案事證明確，被告犯行洵堪認定，應依法論科
    。　
三、論罪：
  ㈠查大麻為毒品危害防制條例第2條第2項第2款所列之第二級毒
    品，亦屬行政院依懲治走私條例第2條第3項授權公告之「管
    制物品項目及管制方式」所列第1項第3款之管制進口物品。
    核被告所為，係犯毒品危害防制條例第4條第2項之運輸第二
    級毒品罪、懲治走私條例第2條第1項私運管制物品進口罪。
  ㈡被告與同案被告劉○祐、趙○海、吳○凱、同案少年周○敬及其
    餘運毒集團成員就上開犯行，有犯意聯絡及行為分擔，應論
    以共同正犯。又其等利用不知情之快遞業者遂行運輸、走私
    第二級毒品進口來臺，均為間接正犯。
  ㈢被告以一行為觸犯數罪名，為想像競合犯，應依刑法第55條
    前段規定，從一重依運輸第二級毒品罪處斷。
  ㈣刑之加重減輕事由：
　⒈按犯毒品危害防制條例第4條至第8條之罪，於偵查及歷次審
    判中均自白者，減輕其刑。該條例第17條第2項定有明文。
    而此所謂「自白」，係指對自己之犯罪事實全部或主要部分
    為肯定供述之意，並應綜合考量其已交代之犯罪事實與未交
    代之犯罪事實之危害程度、是否為不同構成要件之犯罪、係
    事實之抗辯或僅主張有阻卻事由等各種相關因素。其承認犯
    罪事實之方式，並不以出於主動為必要，即或經由偵、審機
    關之推究訊問而被動承認，亦屬自白（最高法院107年度台
    上字第2052號、100年度台上字第3692號判決意旨參照）。
    本案被告固未經檢察官訊問，然其於警詢時，經員警提示同
    案被告劉○祐及周○敬之證述後，坦承有幫周○敬找人領取毒
    品包裹、代周○敬與趙○海聯絡及轉交手機等語（見偵卷第11
    至13頁），就所參與之犯罪事實之主要部分業已坦認，並於
    原審準備及審理程序中均自白犯罪，於本院審理時就所參與
    之客觀事實亦供承不諱，堪認有於偵查及歷次審判中均自白
    ，而其固因經原審認定為幫助犯，遂於本院審理程序中辯稱
    其非屬共同正犯，然此僅係就法律評價之辯解，尚不影響其
    自白之效力，應依上開規定減輕其刑。
　⒉查同案少年周○敬為93年8月出生，行為時固係12歲以上未滿1
    8歲之少年，然被告為本案犯行時尚未滿20歲，非現行民法
    所定之成年人，即無兒童及少年福利與權益保障法第112條
    第1項之加重其刑規定適用。
　⒊被告固辯稱本案應有刑法第59條酌減輕其刑規定之適用云云
    ，惟按刑法第59條雖為法院依法得行使裁量權之事項，然必
    須犯罪另有特殊之原因、環境與情狀，在客觀上足以引起一
    般之同情而顯可憫恕，認為即予宣告法定最低刑期猶嫌過重
    者，始有其適用（最高法院105年度台上字第2551號判決意
    旨參照）。本案被告所犯毒品危害防制條例第4條第2項之運
    輸第二級毒品罪，其法定最輕本刑為有期徒刑10年，惟經依
    同條例第17條第2項之規定減輕其刑後，最低刑度得減至有
    期徒刑5年，且本案所運輸之大麻重量達1,718公克，倘實際
    流入我國，對社會治安之危害甚鉅，戕害國人身心健康，是
    前開經減刑後之最低刑度較其運輸第二級毒品對社會風氣及
    治安之危害程度，已無情輕法重之情形，且被告為圖小利而
    參與本件運輸毒品犯行，在客觀上難認有何特殊原因或堅強
    事由，而足以引起一般同情而顯有可憫恕之情。是本件並無
    適用刑法第59條之餘地，被告此部分請求難認可採。
四、本院之認定：
  ㈠原審關於被告之罪刑部分撤銷改判：
  ⒈原審認依卷內證據，不足以認定被告與同案被告劉○祐、趙○
    海、周○敬、吳○凱及其他運毒集團成員具運輸第二級毒品、
    私運進口管制物品之犯意聯絡及行為分擔，所為非運輸毒品
    之構成要件，而就被告僅論以幫助犯，然原審未能考量其與
    劉○祐、趙○海及周○敬約定，於本案事成後得領取與劉○祐、
    趙○海數額相同之報酬，顯具以自己犯罪之意思參與本件犯
    行，應構成共同正犯，原審此部分認事用法，尚有未洽。被
    告提起上訴主張應依刑法第59條規定減輕其刑，並非有據，
    已如前述；而檢察官就此部分提起上訴，為有理由，應就被
    告之罪刑部分撤銷改判。
  ⒉爰審酌被告明知本案運輸進口之物品為第二級毒品，竟為圖
    小利，而與劉○祐、趙○海、周○敬基於共同犯意，分擔介紹
    領貨人、居間聯繫運輸毒品事項及代轉交本案聯絡手機之行
    為，且本案運輸進口遭扣案之大麻數量非微，倘實際流入我
    國，將對社會治安造成嚴重危害，然考被告所參與犯行非構
    成要件行為，犯後亦坦認其客觀犯行，及考量運輸進口之大
    麻幸於通關查驗時即遭查獲，而未實際流入市面，兼衡其犯
    罪動機、手段、所約定之利得、生活狀況、智識程度及前科
    素行等一切情狀，量處如主文第2項所示之刑。
  ㈡原審關於沒收部分上訴駁回：
　⒈按刑法於105年7月1日修正施行後，就沒收制度定性為刑罰及
    保安處分以外之法律效果，具有獨立性，而非刑罰（從刑）
    。另於刑事訴訟法第455條之27第1項規定：「對於本案之判
    決提起上訴者，其效力及於相關之沒收判決；對於沒收之判
    決提起上訴者，其效力不及於本案判決。」查被告係就原判
    決有關罪刑部分提起上訴，效力自應及於沒收部分。
　⒉原判決就沒收部分，業已敘明：扣案同案被告劉○祐所有門號
    0000000000號、型號IPHONE 11，及同案被告趙○海所有門號
    0000000000號、型號IPHONE XS之手機，為其等供本案運輸
    第二級毒品聯絡使用之物，依毒品危害防制條例第19條第1
    項規定沒收；扣案經查獲匯總之大麻1包（含沾附有毒品而
    難以完全析離之包裝袋，驗前總毛重1718.02公克、驗前總
    淨重1607.63公克、驗餘總淨重1607.54公克），除鑑驗耗盡
    之部分外，依同條例第18條第1項規定沒收銷燬。經核原審
    就上開沒收部分之認定，與法並無違誤，是應就此部分駁回
    上訴。
據上論斷，應依刑事訴訟法第368條、第369條第1項前段、第364
條、第299條第1項前段，毒品危害防制條例第4條第2項、第17條
第2項，懲治走私條例第2條第1項，刑法第11條前段、第28條、
第55條，判決如主文。
本案經檢察官林穎慶提起公訴，檢察官劉建良提起上訴，檢察官
朱婉綺、陳慧玲到庭執行職務。
中　　華　　民　　國　　111 　年　　2 　　月　　24　　日
                  刑事第八庭  審判長法　官  陳世宗
                                    法　官  呂寧莉
                                    法　官  林呈樵
以上正本證明與原本無異。
如不服本判決，應於收受送達後20日內向本院提出上訴書狀，其
未敘述上訴之理由者並得於提起上訴後20日內向本院補提理由書
（均須按他造當事人之人數附繕本）「切勿逕送上級法院」。
                                    書記官  謝雪紅
中　　華　　民　　國　　111 　年　　2 　　月　　24　　日
附錄：本案論罪科刑法條全文
毒品危害防制條例第4條
製造、運輸、販賣第一級毒品者，處死刑或無期徒刑；處無期徒
刑者，得併科新臺幣3千萬元以下罰金。
製造、運輸、販賣第二級毒品者，處無期徒刑或10年以上有期徒
刑，得併科新臺幣1千5百萬元以下罰金。
製造、運輸、販賣第三級毒品者，處7年以上有期徒刑，得併科
新臺幣1千萬元以下罰金。
製造、運輸、販賣第四級毒品者，處5年以上12年以下有期徒刑
，得併科新臺幣5百萬元以下罰金。
製造、運輸、販賣專供製造或施用毒品之器具者，處1年以上7年
以下有期徒刑，得併科新臺幣1百50萬元以下罰金。
前五項之未遂犯罰之。
懲治走私條例第2條
私運管制物品進口、出口者，處7年以下有期徒刑，得併科新臺
幣3百萬元以下罰金。
前項之未遂犯罰之。
第1項之管制物品，由行政院依下列各款規定公告其管制品項及
管制方式：
一、為防止犯罪必要，禁止易供或常供犯罪使用之特定器物進口
    、出口。
二、為維護金融秩序或交易安全必要，禁止偽造、變造之各種貨
    幣及有價證券進口、出口。
三、為維護國民健康必要，禁止、限制特定物品或來自特定地區
    之物品進口。
四、為維護國內農業產業發展必要，禁止、限制來自特定地區或
    一定數額以上之動植物及其產製品進口。
五、為遵守條約協定、履行國際義務必要，禁止、限制一定物品
    之進口、出口。